ACORDAO-COMPLETO-2417118

ACÓRDÃO 7313/2020 ATA 22/2020 - PRIMEIRA CÂMARA

VISTOS, relatados e discutidos estes autos de reforma de interesse dos militares do Comando da Marinha José Arnaud Damasceno Vieira, José de Oliveira e Silva e João Tenório de Oliveira.
ACORDAM os Ministros do Tribunal de Contas da União, reunidos em sessão da Primeira Câmara, diante das razões expostas pelo relator, em: 
9.1. considerar legal e determinar o registro dos atos de concessão inicial de reforma de interesse de João Tenório de Oliveira e José de Oliveira e Silva; 
9.2. considerar ilegais e negar registro ao ato inicial de concessão de reforma de José Arnaud Damasceno Vieira e ao ato de alteração da reforma de João Tenório De Oliveira;
9.3. dispensar o ressarcimento das quantias indevidamente recebidas de boa-fé¿ pelos interessados, consoante o disposto no Enunciado 106 da Súmula da Jurisprudência do TCU; 
9.4. determinar ao Comando da Marinha que: 
9.4.1. no prazo de 15 (quinze) dias, a contar da ciência desta deliberação, abstenha-se de realizar pagamentos decorrentes dos atos impugnados, sob pena de responsabilidade da autoridade administrativa que deixar a cumprir esta determinação; 
9.4.2. de¿ ciência, no prazo de 15 (quinze) dias, a contar do recebimento da notificação deste Acórdão, aos interessados, encaminhando a este Tribunal, no prazo de 30 (trinta dias) , comprovantes das referidas ciências; 
9.4.3. informe José Arnaud Damasceno Vieira acerca do direito à opção pela manutenção dos vencimentos de reforma, mediante a renúncia ao cargo ocupado na Prefeitura Municipal de Guamare, nos termos do art. 133 da Lei nº 8.112, 11 de dezembro de 1990;
9.4.4. alerte os interessados de que o efeito suspensivo proveniente da interposição de possíveis recursos perante o TCU não os exime da devolução dos valores percebidos indevidamente após a respectiva notificação, caso os recursos não sejam providos;
9.5. ordenar o sobrestamento do ato de alteração da reforma de José de Oliveira e Silva, até o trânsito em julgado da decisão prolatada pelo Supremo Tribunal Federal no Recurso Extraordinário 636.553.
9.6. ordenar a¿ Secretaria de Fiscalização de Pessoal que monitore o cumprimento das determinações exaradas por meio do subitem 9.4 desta deliberação.

Atos de reforma de interesse dos militares do Comando da Marinha.

Primeira Câmara

Comando do Pessoal de Fuzileiros Navais.

3. Interessados/Responsáveis:
3.1. Interessados: José Arnaud Damasceno Vieira (XXX.561.284-XX); José de Oliveira e Silva (XXX.305.307-XX); João Tenório de Oliveira (XXX.118.787-XX).

13.1. Ministros presentes: Benjamin Zymler (na Presidência), Walton Alencar Rodrigues (Relator) e Bruno Dantas.
13.2. Ministro-Substituto convocado: Augusto Sherman Cavalcanti.
13.3. Ministro-Substituto presente: Weder de Oliveira.

WALTON ALENCAR RODRIGUES

Adoto, como parte do Relatório, a instrução da Secretaria de Fiscalização de Pessoal, vazada nos termos a seguir transcritos:
Trata-se de atos de concessão de reforma a José Arnaud Damasceno Vieira (CPF XXX.561.284-XX) , João Tenório De Oliveira (CPF XXX.118.787-XX) e José De Oliveira E Silva (CPF XXX.305.307-XX) , militares da Marinha do Brasil. 
2.	Os atos foram submetidos à apreciação do Tribunal de Contas da União (TCU) para fim de registro, nos termos do art. 71, inciso III, da Constituição Federal. O cadastramento e a disponibilização ao TCU ocorreram por intermédio do Sistema de Apreciação e Registro de Atos de Admissão e Concessões (Sisac) , na forma dos arts. 2o, caput e inciso V, e 4o, caput, da Instrução Normativa - TCU 55/2007, vigente à época.
EXAME TÉCNICO
3.	Os procedimentos para exame, apreciação e registro de atos de pessoal encontram-se, atualmente, estabelecidos na Instrução Normativa - TCU 78/2018 e na Resolução - TCU 206/2007. Em seus arts. 4o, § 2o, e 3o, § 3o, respectivamente, essas normas dispõem que os atos de pessoal disponibilizados por meio do Sisac devem ser submetidos a crítica automatizada do próprio sistema, com base em parâmetros predefinidos.
4.	Relativamente aos atos de concessão de reforma, as rotinas de crítica das informações cadastradas no Sisac foram elaboradas e validadas levando-se em conta as peculiaridades desses atos. Os itens de verificação do sistema compreendem prazos e fundamentos legais, assim como eventuais ocorrências de acumulação. Trata-se de verificações mais abrangentes, minuciosas e precisas do que aquelas que podem ser realizadas por mãos humanas, proporcionando um nível de segurança ainda maior.
5.	Além da crítica automatizada, há verificação humana adicional no caso de haver alertas do sistema ou informações não formatadas, como esclarecimentos do gestor ou do controle interno.
6.	José Arnaud Damasceno Vieira (CPF XXX.561.284-XX) foi reformado por idade limite de permanência na reserva, com base no art. 106, inciso I da Lei 6.880/1980. Acumula os proventos da reforma com remuneração de cargo de professor ocupado na Prefeitura Municipal de Guamare desde 26/10/2017. Trata-se de contrato de trabalho por prazo determinado, regido pela Lei 9.601/1998, trata-se, portanto, de emprego público temporário.
7.	A Emenda Constitucional 20/1998, trouxe alterações ao tema, incluindo o § 10 ao art. 37 da CF/1988, nos seguintes termos: 
§ 10 - É vedada a percepção simultânea de proventos de aposentadoria decorrentes do art. 40 ou dos arts. 42 e 142 com a remuneração de cargo, emprego ou função pública, ressalvados os cargos acumuláveis na forma desta Constituição, os cargos eletivos e os cargos em comissão declarados em lei de livre nomeação e exoneração. 
8.	O supracitado dispositivo veda a percepção de aposentadoria decorrente do art. 142 (militares das Forças Armadas) com remuneração de cargo, emprego ou função pública. Assim, a partir da publicação da EC 20, passa a ser proibida a acumulação de proventos militares com remuneração de cargo público. 
9.	Entretanto, o próprio § 10 do art. 37 estabelece exceções a essa regra, quais sejam: cargos acumuláveis na forma da Constituição, cargos eletivos e cargos declarados em lei de livre nomeação e exoneração. Isso significa que, excepcionalmente, é permitido ao militar inativo assumir outro cargo público no meio civil, desde que a acumulação se enquadre nas ressalvas expressas na parte final do § 10 do art. 37.
10.	Embora o cargo de professor possa se enquadrar nas exceções descritas no art. 37, XVI, da CF/1988, no meio militar, entende-se por cargo técnico ou científico aqueles exercidos por oficiais e sargentos de carreira, com exceção dos sargentos do Quadro Especial (cabos e soldados que chegam a graduação de Sargento no fim de carreira.
11.	O interessado José Arnaud Damasceno Vieira se enquadra no segundo grupo, dos militares que chegaram a graduação de Sargento no fim de carreira e não podem ser equiparados aos cargos técnicos ou científicos, sendo a acumulação verificada, portanto, ilegal.
12.	O Sr. José De Oliveira E Silva (CPF XXX.305.307-XX) possui dois atos de reforma, um inicial e outro de alteração. O ato inicial concede reforma por limite de idade de permanência na reserva e proventos com base no soldo integral, com base no art. 50, inciso III da Lei 6.880/1980 (redação dada pela Medida Provisória 2.215/2001) , podendo ser considerado legal e registrado. O ato de alteração modifica o fundamento da reforma para reforma por incapacidade definitiva e concede proventos com base no soldo de Segundo Tenente, com base no art. 110, §§ 1º e 2º, alínea "b". Acontece que o militar já¿ se encontrava reformado por idade limite de permanência na reserva. Quanto a este caso, cabe tecer algumas considerações. 
13.	E¿ importante salientar que esta Corte de Contas, recentemente, mudou o entendimento quanto a¿ possibilidade de o militar já¿ reformado por limite de idade para permanência na reserva receber um posto/graduação acima, para fins de proventos, por ocasião de sua reforma por incapacidade, amparada no art. 110 da Lei 6.880/1980, firmando entendimento de que apenas militares da ativa ou da reserva podem receber a majoração no posto/graduação, conforme texto da lei a seguir: 
Art. 110. O militar da ativa ou da reserva remunerada, julgado incapaz definitivamente por um dos motivos constantes dos incisos I e II do art. 108, será¿ reformado com a remuneração calculada com base no soldo correspondente ao grau hierárquico imediato ao que possuir ou que possuía na ativa, respectivamente:
§ 1º Aplica-se o disposto neste artigo aos casos previstos nos itens III, IV e V do artigo 108, quando, verificada a incapacidade definitiva, for o militar considerado invalido, isto e¿, impossibilitado total e permanentemente para qualquer trabalho. 
§ 2º Considera-se, para efeito deste artigo, grau hierárquico imediato: 
a) o de Primeiro-Tenente, para Guarda-Marinha, Aspirante-a-Oficial e Suboficial ou Subtenente; 
b) o de Segundo-Tenente, para Primeiro-Sargento, Segundo-Sargento e Terceiro- 
Sargento; e 
c) o de Terceiro-Sargento, para Cabo e demais praças constantes do Quadro a que se refere o artigo 16. 
§ 3º Aos benefícios previstos neste artigo e seus parágrafos poderão ser acrescidos outros relativos a¿ remuneração, estabelecidos em leis especiais, desde que o militar, ao ser reformado, já¿ satisfaça às condições por elas exigidas. 
14.	Dessa forma, como o caso semelhante abordado no Acórdão 2225/2019-TCU-Plenáriolena¿rio, da Relatoria do Ministro Benjamin Zymler, entende-se que o benefício previsto no art. 110 da Lei 6.880/1980, expressamente dirigido ao militar da ativa ou da reserva remunerada, não alcança o militar reformado. 
15.	O interessado foi reformado em 8/1/2005 por ter atingido idade limite de permanência na reserva, nos termos do art. 106, I, da Lei 6.880/1980. Pretende, no ato de alteração, vigente a partir de 3/4/2012, a melhoria da reforma para que seus proventos passem a ser calculados com base na remuneração de posto superior em razão da superveniência de condição que determina a sua invalidez. 
16.	Não existe, portanto, amparo legal para a concessão desta melhoria, devendo o ato de alteração da reforma ser considerado ilegal e negado o seu registro. 
17.	O Sr. João Tenório De Oliveira (CPF XXX.118.787-XX) possui, também, dois atos de reforma, um inicial e outro de alteração. O ato inicial concede reforma por limite de idade de permanência na reserva e proventos com base no soldo da graduação imediatamente superior, já que o militar contava com mais de trinta anos de serviço, com base no art. 64 da Lei 8.237/1991, podendo ser considerado legal e registrado. O ato de alteração modifica o fundamento da reforma para reforma por incapacidade definitiva e concede proventos com base no soldo de Segundo Tenente, com base no art. 110, §§ 1º e 2º, alínea "b". Acontece que o militar já¿ se encontrava reformado por idade limite de permanência na reserva. 
18.	Conforme explicado nos itens 13 a 14 acima, entende-se de forma semelhante, que o ato de alteração não possui amparo legal, devendo ser considerado ilegal e negado o seu registro.
CONCLUSÃO 
19.	Tendo em vista as análises dos atos de concessão de reforma aqui analisados, esta unidade técnica considera que os atos iniciais dos interessados João Tenório De Oliveira (CPF XXX.118.787-XX) e José De Oliveira E Silva (CPF XXX.305.307-XX) podem receber a chancela de legalidade e o registro por este Tribunal. Já¿ os atos de alteração de reforma dos interessados João Tenório De Oliveira (CPF XXX.118.787-XX) e José De Oliveira E Silva (CPF XXX.305.307-XX) e o ato inicial de concessão de reforma a José Arnaud Damasceno Vieira (CPF XXX.561.284-XX) devem ser considerados ilegais e negado o seu registro. 
PROPOSTA DE ENCAMINHAMENTO 
20.	Ante o exposto, propõe-se: 
a)	considerar legal e determinar o registro dos atos de concessão inicial de reforma a João Tenório De Oliveira (CPF XXX.118.787-XX) e José De Oliveira E Silva (CPF XXX.305.307-XX) , com fundamento nos arts. 71, inciso III, da Constituição Federal, 1º, inciso V, e 39, inciso II, da Lei 8.443/1992 e 260, § 1º, do Regimento Interno do Tribunal de Contas da União; 
b)	considerar ilegal e negar o registro dos atos de alteração de reforma de João Tenório De Oliveira (CPF XXX.118.787-XX) e José De Oliveira E Silva (CPF XXX.305.307-XX) e do ato inicial de concessão de reforma de José Arnaud Damasceno Vieira (CPF XXX.561.284-XX) , com fundamento nos arts. 71, inciso III, da Constituição Federal, 1º, inciso V, e 39, inciso II, da Lei 8.443/1992 e 260, § 1º, do Regimento Interno do Tribunal de Contas da União;
b.1)	dispensar o ressarcimento das quantias indevidamente recebidas de boa-fé¿ pelos interessados, consoante o disposto no Enunciado 106 da Súmula da Jurisprudência do TCU; 
b.2)	determinar ao Comando da Marinha que: 
b.2.1)	no prazo de 15 (quinze) dias, a contar da ciência desta deliberação, abstenha-se de realizar pagamentos decorrentes dos atos impugnados, sujeitando-se a autoridade administrativa omissa a¿ responsabilidade solidária, nos termos do art. 262, caput, do Regimento Interno/TCU; 
b.2.2)	de¿ ciência, no prazo de 15 (quinze) dias, a contar do recebimento da notificação deste Acórdão, aos interessados, encaminhando a este Tribunal, no prazo de 30 (trinta dias) , comprovantes das referidas ciências; 
b.2.3)	esclareça ao militar José Arnaud Damasceno Vieira (CPF XXX.561.284-XX) que assiste a ele o direito à opção pela manutenção dos vencimentos de reforma, mediante a renúncia ao cargo ocupado na Prefeitura Municipal de Guamare, nos termos do art. 133 da Lei nº 8.112, 11 de dezembro de 1990;
b.2.4)	alerte os interessados que o efeito suspensivo proveniente da interposição de possíveis recursos perante o TCU não os exime da devolução dos valores percebidos indevidamente após a respectiva notificação, caso os recursos não sejam providos; 
c)	determinar a¿ Secretaria de Fiscalização de Pessoal que monitore o cumprimento das medidas indicada no subitem b.2, representando a este Tribunal, caso necessário. 
Manifestando-se parcialmente de acordo com a proposta da secretaria especializada, o representante do Ministério Público formulou o despacho a seguir transcrito:
Trata-se da apreciação, para fins de registro, de cinco atos de concessão de reformas militares emitidos pelo Comando do Pessoal de Fuzileiros Navais.
A Secretaria de Fiscalização de Pessoal (Sefip) , em pareceres uniformes às peças 8 e 9, propõe a ilegalidade dos atos de alteração de João Tenório de Oliveira e José de Oliveira e Silva, em razão da concessão de melhoria nos proventos por motivo de incapacitação posterior aos desligamentos dos referidos militares; a ilegalidade do ato inicial de José Arnaud Damasceno Vieira, em razão da acumulação da reforma com proventos de cargo civil inacumulável; e a legalidade dos demais atos constantes dos autos, por não apresentarem irregularidades. 
De fato, a melhoria de remuneração prevista no Caput do art. 110 da Lei 6.880/1980, com a redação dada pela Lei 7.580/1986, aplica-se somente aos militares da ativa ou da reserva remunerada e deve ser calculada sempre com base no soldo correspondente ao grau hierárquico que o militar possuía na ativa, nos seguintes termos:
Art. 110. O militar da ativa ou da reserva remunerada, julgado incapaz definitivamente por um dos motivos constantes dos incisos I e II do art. 108, será reformado com a remuneração calculada com base no soldo correspondente ao grau hierárquico imediato ao que possuir ou que possuía na ativa, respectivamente.
Embora este Tribunal tenha adotado entendimento diverso acerca da matéria em alguns casos no passado, cabe ressaltar que por meio do Acórdão 2225/2019-TCU-Plenário, relatado pelo Ministro Benjamin Zymler, pacificou-se o entendimento no sentido de que a melhoria prevista no referido dispositivo não se aplica ao militar que já se encontra reformado no momento da invalidez.
Importante frisar que tal exegese alinhou o entendimento desta Corte com a jurisprudência do Superior Tribunal de Justiça acerca da matéria, conforme se verifica na ementa transcrita abaixo da decisão proferida nos autos do Recurso Especial 1.784.347/RS, relatado pelo Ministro Herman Benjamin: 
PROCESSUAL CIVIL. ADMINISTRATIVO. MILITAR REFORMADO POR ATINGIR A IDADE LIMITE NA RESERVA. INVALIDEZ SUPERVENIENTE À INATIVAÇÃO. REFORMA COM REMUNERAÇÃO CORRESPONDENTE AO GRAU HIERÁRQUICO IMEDIATO. IMPOSSIBILIDADE. SÚMULAS 7 E 83 DO STJ. 
1. O art. 110 da Lei 6.880/1980 prevê o direito de o militar da ativa ou da reserva remunerada ser reformado com a remuneração calculada com base no soldo correspondente ao grau hierárquico imediato ao que possuir.
2. O Tribunal de origem asseverou: 'o autor foi reformado ex officio em 21/05/2006, por ter atingido idade limite de permanência na reserva, nos termos do art. 106, I, d, da Lei n° 6.880/80. Pretende, agora, a melhoria da reforma para que seus proventos passem a ser calculados com base na remuneração do posto superior na inatividade, em razão da superveniência de moléstia que determina a sua invalidez (neoplasia maligna constatada em 04/01/2008) '.
3. É inviável reanalisar a constatação das datas da reforma e da eclosão da moléstia, pois inarredável a revisão do conjunto probatório dos autos para afastar as premissas fáticas estabelecidas pelo acórdão recorrido. Aplica-se, portanto, o óbice da Súmula 7/STJ.
4. Ao reconhecer que o direito ora pugnado alcança apenas os militares da ativa ou da reserva remunerada, não prevendo a possibilidade da alteração de proventos de militar reformado por atingir a idade limite na reserva, o Tribunal a quo decidiu em consonância com a jurisprudência do STJ, razão pela qual incide a Súmula 83 do STJ. Precedentes: REsp 1.381.724/RS, Relatora Ministra REGINA HELENA COSTA, PRIMEIRA TURMA, DJe 10/5/2017; e AgRg no REsp 1.539.940/RS, Relatora Ministra ASSUSETE MAGALHÃES, SEGUNDA TURMA, DJe 29/3/2016. 
5. Recurso Especial não conhecido. (REsp 1784347/RS, Rel. Min. Herman Benjamin, Segunda Turma, julgado em 2/4/2019, DJe de 23/4/2019) 
Ademais, cumpre registrar que em atenção aos princípios da segurança jurídica e da boa-fé, este Tribunal resguardou a situação daqueles servidores que foram destinatários do benefício do art. 110, § 1º, da Lei 6.880/1980, cujos atos concessórios foram apreciados por este TCU até a data de prolação do Acórdão 2225/2019-TCU-Plenário.
In casu, verifica-se que os militares João Tenório de Oliveira e José de Oliveira e Silva já se encontravam reformados quando foram considerados permanentemente inválidos. Por conseguinte, as melhorias dos proventos concedidas aos mesmos, por meio dos atos de alteração constantes dos autos, não possuem amparo legal ou jurisprudencial. 
No que se refere ao ato inicial de José Arnaud Damasceno Vieira, vale observar que a Constituição Federal de 1988 veda acumulação de cargos ou empregos públicos, ressalvados os casos previstos em seu texto, que são: 
a) dois cargos de professor (art. 37, inciso XVI, alínea "a") ; 
b) um cargo de professor com outro de natureza técnica ou científica (art. 37, inciso XVI, alínea "b") ; 
c) dois cargos ou empregos privativos de profissionais de saúde, com profissões regulamentadas (art. 37, inciso XVI, alínea "c", com a redação da Emenda Constitucional 34/2001) ; 
d) um cargo de juiz com outro de magistério (art. 95, parágrafo único, inciso I) ; 
e) um cargo de representante do Ministério Público com outro de magistério (art. 128, § 5º, inciso II, alínea "d") ; 
f) dois cargos ou empregos privativos de médico que, à época da promulgação da Constituição, estivessem sendo exercidos por médico militar na administração pública direta ou indireta (art. 17, § 1º do Ato das Disposições Constitucionais Transitórias) ; 
g) dois cargos ou empregos privativos de profissionais de saúde que, à época da promulgação da Constituição, estivessem sendo exercidos na administração pública direta ou indireta (art. 17, § 2º do Ato das Disposições Constitucionais Transitórias) . 
Além disso, a Emenda Constitucional - EC 20/1998 incluiu o §10 no art. 37 da Carta Magna, passando a proibir a percepção simultânea de proventos decorrentes dos arts. 40 (servidores civis) , 42 (Militares dos Estados e do DF) e 142 (militares das forças armadas) com a remuneração de cargo, emprego ou função pública, ressalvados os cargos acumuláveis na forma da própria Constituição, os cargos eletivos e os cargos em comissão declarados em lei de livre nomeação e exoneração.
As únicas exceções a essa regra foram os casos dos servidores que já se encontravam aposentados ou reformados e reingressaram no serviço público antes da data de publicação da EC 20/1998, nos termos do art. 11 da referida Emenda, cujos termos transcreve-se a seguir:
Art. 11 - A vedação prevista no art. 37,  § 10, da Constituição Federal, [acumulação de cargos] não se aplica aos membros de poder e aos inativos, servidores e militares, que, até a publicação desta Emenda, tenham ingressado novamente no serviço público por concurso público de provas ou de provas e títulos, e pelas demais formas previstas na Constituição Federal, sendo-lhes proibida a percepção de mais de uma aposentadoria pelo regime de previdência a que se refere o art. 40 da Constituição Federal, aplicando-se-lhes, em qualquer hipótese, o limite de que trata o  § 11 deste mesmo artigo. (destaques inseridos) 
Não obstante, com a edição da Emenda Constitucional 77, foi alterada a redação do inciso II do § 3º do art. 142, possibilitando expressamente aos profissionais de saúde das Forças Armadas acumular dois cargos ou empregos privativos de profissionais de saúde, com profissões regulamentadas, a que se refere o art. 37, inciso XVI, alínea "c", conforme abaixo transcrito (art. 142, § 3º, incisos II, III e VIII da Constituição Federal de 1988) :
II - o militar em atividade que tomar posse em cargo ou emprego público civil permanente, ressalvada a hipótese prevista no art. 37, inciso XVI, alínea "c" será transferido para a reserva, nos termos da lei; (grifo nosso) 
III - o militar da ativa que, de acordo com a lei, tomar posse em cargo, emprego ou função pública civil temporária, não eletiva, ainda que da administração indireta, ressalvada a hipótese prevista no art. 37, inciso XVI, alínea "c", ficará agregado ao respectivo quadro e somente poderá, enquanto permanecer nessa situação, ser promovido por antiguidade, contando-se-lhe o tempo de serviço apenas para aquela promoção e transferência para a reserva, sendo depois de dois anos de afastamento, contínuos ou não, transferido para a reserva, nos termos da lei; (grifo nosso) 
VIII - aplica-se aos militares o disposto no art. 7º, incisos VIII, XII, XVII, XVIII, XIX e XXV, e no art. 37, incisos XI, XIII, XIV e XV, bem como, na forma da lei e com prevalência da atividade militar, no art. 37, inciso XVI, alínea "c"; (grifo nosso) 
No caso, contudo, a Sefip detectou que o militar José Arnaud Damasceno Vieira acumula a reforma em análise com um cargo civil inacumulável de professor na Prefeitura Municipal de Guamare, cujo ingresso ocorreu em 26/10/2017, o que contraria as regras constitucionais. 
 No entanto, deve-se observar nos presentes autos que o Supremo Tribunal Federal (STF) , em recente deliberação proferida nos autos do Recurso Extraordinário - RE 636.553/RS, fixou novo entendimento acerca do prazo para a apreciação dos atos sujeitos a registro, com repercussão geral reconhecida, nos seguintes termos: 
Em atenção aos princípios da segurança jurídica e da confiança legítima, os Tribunais de Contas estão sujeitos ao prazo de 5 anos para o julgamento da legalidade do ato de concessão inicial de aposentadoria, reforma ou pensão, a contar da chegada do processo à respectiva Corte de Contas.
Dessa forma, tendo em vista que o ato do militar José de Oliveira e Silva ingressou neste Tribunal há mais de 5 anos  (em 18/5/2015) e que a deliberação proferida nos autos do RE 636.553/RS ainda poderá ser objeto de reforma ou modulação, entende-se que a análise de mérito do referido ato deve ser sobrestada até que a decisão do STF acerca da matéria se torne definitiva. 
Ante o exposto, este membro do Ministério Público de Contas propõe que o ato de alteração de João Tenório de Oliveira e o ato inicial de José Arnaud Damasceno Vieira sejam considerados ilegais; a análise do ato de José de Oliveira e Silva seja sobrestada até que a decisão do STF no RE 636.553/RS se torne definitiva; e os demais atos constantes dos autos sejam considerados legais, por não apresentarem irregularidades.
Não obstante, cabe alertar que os atos de João Tenório de Oliveira (alteração) e José Arnaud Damasceno Vieira (inicial) deram entrada neste Tribunal em 22/7/2015, não se aplicando o entendimento manifestado pelo STF no RE 636.553/RS somente se vierem a ser apreciados até 21/7/2020.

não há.

Procurador Sergio Ricardo Costa Caribé.

REFORMA. ACUMULAÇÃO INDEVIDA. ATO INICIAL DE REFORMA ILEGAL. NEGATIVA DE REGISTRO. ATOS INICIAS LEGAIS. AUTORIZAÇÃO DE REGISTO. ATOS DE ALTERAÇÃO ILEGAIS. ILEGALIDADE. ATO NO TCU HÁ MAIS DE 5 ANOS. SOBRESTAMENTO ATÉ O TRÂNSITO EM JULGADO DO RE 636.553, PELO STF.

REFORMA (REFO)

Secretaria de Fiscalização de Pessoal (SEFIP).

Trata-se de atos de concessão de reforma de militares da Marinha do Brasil.
José Arnaud Damasceno Vieira, reformado por idade limite de permanência na reserva, com base no art. 106, inciso I, da Lei 6.880/1980, acumula os proventos com remuneração de cargo público de professor, na Prefeitura Municipal de Guamaré/RN, regido pela Lei 9.601/1998, desde 26/10/2017.
Nos termos da instrução, transcrita no relatório, a partir da publicação da Emenda Constitucional 20/1998, passou a ser vedada a acumulação de proventos militares com a remuneração de cargo público, ressalvados os cargos acumuláveis.
Embora o cargo público de professor esteja entre as exceções constitucionalmente aceitas de acumulação, no âmbito da Marinha, o cargo de sargento do Quadro Especial (cabos e soldados que chegam à graduação de sargento no fim de carreira) não é considerado cargo técnico e científico, razão pela qual não atende os requisitos do art. 37, XVI, alínea "b", da Carta Magna. 
Por esse motivo, a Secretaria de Fiscalização de Pessoal (Sefip) , com o aval do Ministério Público, propôs a ilegalidade do ato, em virtude da acumulação indevida.  
II
Os presentes autos tratam, também, dos atos iniciais e dos atos de alteração de reforma de José de Oliveira e Silva e João Tenório de Oliveira.
Os pareceres consideraram legais os atos iniciais, por meio dos quais os militares foram reformados, com soldos equivalentes aos de 2º Sargento, por limite de idade de permanência na reserva.
Consideram ilegais, contudo, os atos que alteraram os fundamentos de ambas as reformas, em razão de incapacidade definitiva, concedendo aos inativos proventos correspondentes ao soldo de Segundo Tenente, com base no art. 110, §§ 1º e 2º, alínea "b", da 6.880/1980, que assim dispõe:
  Art. 110. O militar da ativa ou da reserva remunerada, julgado incapaz definitivamente por um dos motivos constantes dos incisos I e II do art. 108, será reformado com a remuneração calculada com base no soldo correspondente ao grau hierárquico imediato ao que possuir ou que possuía na ativa, respectivamente.                   
§ 1º Aplica-se o disposto neste artigo aos casos previstos nos itens III, IV e V do artigo 108, quando, verificada a incapacidade definitiva, for o militar considerado inválido, isto é, impossibilitado total e permanentemente para qualquer trabalho.
§ 2º Considera-se, para efeito deste artigo, grau hierárquico imediato:
 a) o de Primeiro-Tenente, para Guarda-Marinha, Aspirante-a-Oficial e Suboficial ou Subtenente;
b) o de Segundo-Tenente, para Primeiro-Sargento, Segundo-Sargento e Terceiro-Sargento; e
c) o de Terceiro-Sargento, para Cabo e demais praças constantes do Quadro a que se refere o artigo 16.
Tendo em vista que os militares, à época das alterações em análise, encontravam-se reformados por idade limite de permanência na reserva, o benefício previsto no dispositivo legal acima transcrito não os alcança, porquanto expressamente dirigido aos militares da ativa ou da reserva remunerada.
Tal entendimento, inaugurado por intermédio do Acórdão 2.225/2019-Plena¿rio, da Relatoria do E. Ministro Benjamin Zymler, encontra-se pacificado nesta Corte de Contas.
Diante desses elementos, a Sefip propôs que o Tribunal julgue legais e autorize os registros dos atos iniciais de reforma de José de Oliveira e Silva e João Tenório de Oliveira e julgue ilegais os respectivos atos de alteração de reforma, negando-lhes registro.
O representante do Ministério Público, dissentiu parcialmente do encaminhamento proposto, em decorrência da deliberação do Supremo Tribunal Federal (STF) objeto do RE 636.553/RS, no sentido de que "os Tribunais de Contas estão sujeitos ao prazo de cinco anos para o julgamento da legalidade do ato de concessão inicial de aposentadoria, reforma ou pensão, a contar da chegado do processo à respectiva Corte de Contas".
Considerando a possibilidade de reforma ou modulação dos efeitos da deliberação e o fato de a alteração da reforma de José de Oliveira e Silva ter ingressado neste Tribunal há mais de 5 anos (em 18/5/2015) , propôs que o ato seja sobrestado até a decisão definitiva da Suprema Corte.
III
	Anuindo à proposta da unidade técnica, com o ajuste proposto pelo Parquet, com fulcro no art. 260, § 1º, do Regimento Interno do TCU, julgo legais os atos iniciais de reforma de José de Oliveira e Silva e João Tenório de Oliveira e autorizo os registros correspondentes.
Julgo ilegais o ato inicial de aposentadoria de José Arnaud Damasceno Vieira e o a ato de alteração da reforma de João Tenório de Oliveira, negando-lhes registro, nos termos do art. 262 do Regimento Interno do TCU, os quais foram submetidos à apreciação desta Corte de Contas há menos de 5 anos.
Ordeno, por fim, o sobrestamento do ato de alteração da reforma de José de Oliveira e Silva, até o trânsito em julgado do RE 636.553/RS, no âmbito do STF.
TCU, Sala das Sessões Ministro Luciano Brandão Alves de Souza, em 7 de julho de 2020.
WALTON ALENCAR RODRIGUES 
Relator